臺灣高等法院刑事判決　　　　　　　　93年度交上訴字第139號
　　上　訴　人　臺灣板橋地方法院檢察署檢察官
　　上　訴　人
　　即　被　告　壬○○
　　選任辯護人　蔡俊有　律師
　　　　　　　　李永裕　律師
　　上　訴　人
　　即　被　告　辛○○
　　選任辯護人　謝家健　律師
　　上　訴　人
　　即　被　告　寅○○
 　　　　　　　 子○○
上列上訴人因被告業務過失致死等案件，不服臺灣板橋地方法院
92年度交訴字第 152號（起訴案號：臺灣板橋地方法院檢察署92
年度偵字第14176號、第14210號、第14414號、第17704號），提
起上訴，本院判決如下：
    主  文
原判決關於壬○○、辛○○、寅○○部分均撤銷。
壬○○從事業務之人，因業務上之過失致人於死，累犯，處有期
徒刑壹年貳月。
辛○○從事業務之人，因業務上之過失致人於死，處有期徒刑捌
月。
寅○○被訴業務過失致死及過失傷害部分 (尊龍大客車上乘客死
傷部分)無罪；被訴業務過失傷害部分 (辛○○受傷部分)公訴不
受理。
其餘上訴駁回。
    事  實
一、壬○○前曾於民國73年間犯賭博罪，經臺灣臺北地方法院以
    73年度易字第 2981號科罰金1000元確定，於73年8月28日繳
    清罰金執行完畢；復於78年間因違反國家動員法案件，經臺
    灣臺北地方法院以78年度訴字第676號判處有期徒刑2月，緩
    刑 2年確定；又於87年間因違反公司法案件，經臺灣士林地
    方法院以87年度易字第2127號判處有期徒刑 3月確定，於88
    年 7月15日易科罰金執行完畢；再於88年間因犯偽造文書罪
    ，經臺灣桃園地方法院以88年度壢簡字第 943號判處有期徒
    刑3月確定，於89年3月31日易科罰金執行完畢；又於88年間
    因違反公司法案件，經臺灣士林地方法院以89年度簡字第61
    7號判處有期徒刑4月，併科罰金新台幣10萬元確定，於89年
    7月28日易科罰金執行完畢。
二、子○○前曾於88年間因犯偽造文書罪、詐欺罪，經臺灣彰化
    地方法院以90年度易字第 193號各判處有期徒刑3月、6月，
    應執行有期徒刑8月，緩刑 4年，於91年5月18日確定（未構
    成本件累犯）。
三、壬○○係設於臺北縣板橋市○○路75號 1樓尊龍汽車客運股
    份有限公司（下稱尊龍公司）之負責人，購買並提供大客車
    以載運旅客往來為業，為從事業務之人。該公司前任董事長
    癸○○於91年間向臺灣經銷商購買瑞典ＳＣＡＮＩＡ牌Ｋ４
    ＥＢ６Ｘ２型之底盤，並交由設於桃園縣平鎮市○○○路66
    號之豐榮鐵工廠股份有限公司（下稱豐榮公司）打造車身（
    豐榮牌ＦＲＳＣＡ廂式大客車）30部，車內設有37個座椅，
    並依規定於車身後部中央設有安全門，經財團法人車輛研究
    測試中心依據「車輛型式安全及品質一致性審驗作業要點」
    之規定審驗合格，以91年10月30日車（91）審字第1895號函
    ，核予尊龍公司安審（91）字第1751號車輛型式安全審驗合
    格證明之ＳＣＡＮＩＡ牌ＦＲＳＣＡ２型式車輛。該公司隨
    即於91年12月間向交通部公路總局臺北區監理所申請領牌，
    經交通部公路總局臺北區監理所審核後核發牌照。於領得前
    開大客車牌照後，該公司即按原先購買時之設計與豐榮公司
    總經理劉樟龍聯繫，要求豐榮公司將車內之座椅拆卸，改為
    19個座椅，並在安全門上加裝隔板，復與設於臺中縣大甲鎮
    ○○里○○街 7號政鋼機械工業有限公司（下稱政鋼公司）
    負責人丁○○聯繫，向丁○○購買座椅，並指示丁○○將座
    椅安裝於前開ＳＣＡＮＩＡ牌ＦＲＳＣＡ２型式車輛內，並
    包含安全門上方亦加裝座椅，其中安全門部分因為加裝隔板
    及座椅，必須使用扳手方有可能開啟安全門，使車上乘客自
    安全門處逃生。壬○○於91年4月1日接任尊龍公司董事長後
    ，明知營業大客車應設置符合道路交通安全規則第39條之 1
    所規定之安全門、安全窗之規格、標準及標識，以維護乘客
    之生命、身體安全，雖能預見如遭遇車禍或其他緊急事故，
    而需使用安全門逃生之可能，卻認有其他出入門及逃生管道
    ，而無留用安全門之必要，當該批違規改裝座位之車輛出廠
    後，壬○○仍任由其上路營業，且原應注意訓練尊龍公司之
    駕駛人員實際以扳手開啟安全門，以便在緊急情況中，能順
    利打開安全門以利乘客逃生，依客觀情況並無不能注意之情
    事，詎其應注意且能注意，疏未注意訓練駕駛人員如何開啟
    安全門，致使該安全門因加裝隔板及座椅，且又無人知悉開
    啟方式的情形下，無法發揮其應有之功能。
四、辛○○受雇於臺北市○○區○○路之華達蘭藝公司（未辦理
    公司設立登記），平日駕駛貨車載運花卉至各花店批售，係
    以駕駛為附隨業務，為從事業務之人。於92年 7月21日凌晨
    2時55分許，駕駛車號HX-7588號自用小貨車，沿國道三號公
    路由臺北縣三峽鎮往臺北市方向行駛，於途經國道三號公路
    北向39.7公里中內車道處時，突然發生故障無法發動油門，
    辛○○遂將貨車向路肩滑行，試圖將車輛停放在路肩，惟該
    車滑行至外側車道時，車輪即已無法動彈，辛○○原應注意
    即時設置警告標誌，以防後車追撞，依當時情形並無不能注
    意之情事，卻於該車無法行駛之情況下，繼續留在車上試圖
    踩踏油門以移動車輛，而未立刻設置警告標誌，在發現車輛
    確已無法發動後，方下車查看車況，準備架設警告標誌，適
    有以駕駛營業大貨車為業之寅○○，駕駛車號2K-637號營業
    大貨車（以下稱油罐車），沿國道三號北向之外側車道行經
    該處，自後追撞辛○○之自用小貨車及在車旁之辛○○，辛○○之自用小貨車因受此外力衝撞而滑行至中外車道，適有
    尊龍公司之司機子○○駕駛車號112-FB營業大客車（下稱尊
    龍大客車）附載乘客郭千儀、潘月霞、林文和、張文炎、蔡
    美玲、施亞良、丙○○及自行乘坐在該大客車下層廁所內側
    之沈淑雲（已更名為沈宛柔）等人，沿國道三號北向外側車
    道行經該處，見由寅○○所駕駛之營業大貨車停放於路肩，
    便自外側車道變換至中外車道，並將視線轉向路肩，查看油
    罐車車況，子○○原應注意車前狀況並隨時採取必要之安全
    措施，而依當時之情狀並無不能注意之情事，竟疏未注意辛○○之自用小貨車斜停在中外車道，在發現前方停放該自用
    小貨車後，乃緊急煞車，但仍然追撞辛○○之自用小貨車，
    尊龍大客車因受此撞擊而熄火，其車頭之右前方嚴重凹陷並
    起火燃燒，子○○因此受有右臉撕裂傷、右上肢、右下肢約
    佔體表面積8%的二度燒傷，子○○因見其車頭嚴重凹陷且起
    火燃燒無法跨越，而未能至右前方之氣動門旁拿取滅火器，
    亦未能立刻開啟乘客上下車門，即逕行由駕駛座旁邊之安全
    門逃生。子○○下車後，開啟尊龍大客車中央廁所小門（即
    原乘客逃生門），擬自大客車下層進入開啟安全門未果，即
    先將在下層廁所內側之沈宛柔拉出，再跪在路邊向往來之汽
    車喊叫請託幫忙，並託停下之汽車司機請求救援隊救援，另
    在車外喊叫教乘客向前跑，復教乘客向後方跑，自車後方天
    窗逃生，並與寅○○、辛○○三人輪流持修車扳手敲擊大客
    車之車窗玻璃。此際車上乘客郭千儀、潘月霞、林文和、張
    文炎、蔡美玲、施亞良、丙○○等七人見火勢猛烈而亟欲逃
    生，然因車輛前座之乘客上下車門無法開啟，而車內之二處
    逃生窗之標示及使用方法均以英文書寫，在濃煙密佈且不諳
    操作方式情形下，無法自逃生窗逃生；郭千儀、潘月霞、林
    文和、張文炎、蔡美玲、施亞良、丙○○等人均改由安全門
    處逃生，惟因車內安全門遭到改裝加裝隔板及座椅，亦無法
    辨識及開啟，丙○○在發現找不到安全門後，乃改往車頭方
    向自前開追撞所致車窗玻璃破裂處奮力往下跳躍，致受有左
    膝挫傷、左腰挫傷、雙上肢及左膝擦傷之傷害。郭千儀、潘
    月霞、林文和、張文炎、蔡美玲、施亞良等人均因往大客車
    後方找尋其餘逃生方式未果而遭火燒死。子○○於肇事後，
    於處理之員警到達現場時，向警察自首為車禍肇事之人，並
    願受刑事訴追。
五、案經被害人丙○○及被害人郭千儀之父郭阿涼、潘月霞之母
    丑○○○、林文和之父戊○○、張文炎之妻甲○○、蔡美玲
    之母己○○、施亞良之父庚○○等人訴請內政部警政署國道
    公路警察局第六警察隊報請臺灣板橋地方法院檢察署檢察官
    相驗後偵查起訴。
    理  由
壹、被告壬○○、辛○○、子○○業務過失致死部分：
一、認定犯罪事實所憑之證據：
(一)訊據被告壬○○、辛○○、子○○對於上揭業務過失致死之
    犯罪事實，業已坦承不諱，且其所供互核相符，並與證人即
    告訴人丙○○、乘坐於尊龍大客車下層之乘客沈宛柔於原審
    審理時之證述情節無訛。
(二)有關系爭肇事尊龍大客車內座椅改裝經過，復經證人即豐榮
    公司總經理劉樟龍、政鋼公司負責人丁○○、尊龍公司副董
    事負責財務之乙○○於偵訊時證述在卷（92年度相字第 814
    號卷93頁至95頁、92年度偵字第 14414號卷第28頁），並有
    買賣契約書、發工單、尊龍公司支付政鋼公司之華泰商業銀
    行支票號碼第 AA0000000號、第AA0000000號、第AA0000000
    號、第 AA0000000號、第AA0000000號、第AA0000000號之支
    票影本在卷可參。堪認尊龍公司確曾指示豐榮公司打造車體
    並在安全門上加蓋隔板，再指示政鋼公司工作人員在安全門
    上方加裝座椅之事實。
(三)臺灣板橋地方法院檢察署檢察官於92年 7月22日上午11時20
    分許，至內政部警政署國道公路警察局第六警察隊，勘驗尊
    龍公司112-FB大客車，該大客車下層備有廁所及樓梯，樓梯
    上方已封死，乘客無法直接自樓梯逃生或盥洗，僅能從大客
    車右前方樓梯上下車，而無其他通道；大客車之上層乘客座
    位上方有二處氣窗，但大客車已遭燒燬，無法確認其開啟方
    式。另於92年7月22日下午3時許，至桃園縣平鎮市尊龍公司
    車輛維修廠，勘驗尊龍公司與112-FB同型之其他大客車，安
    全門部分已改裝，安全門上已無座椅，開啟安全門後可以看
    到樓梯；車頂逃生窗部分，原只有英文標誌，於92年 7月21
    日車禍後，始陸續加貼中文標誌；經實際操作逃生窗，大約
    需30至40秒，才能開啟，乘客如欲自逃生窗逃生，必須站立
    在座椅上方，將手平放在逃生窗上，並用臂力，方能跳出車
    外；另證人即豐榮公司員工陳建國亦證述，尊龍公司大客車
    內原本無中文逃生標誌，於發生本件車禍後尊龍公司所屬大
    客車始送廠黏貼中文警示標誌（92年度相字第82頁至88頁）
    ，分別有臺灣板橋地方法院檢察署履勘筆錄在卷可參。
(四)被害人郭千儀、潘月霞、林文和、張文炎、蔡美玲、施亞良
    等六人確均因本件車禍不及逃生而遭火燒死，亦據臺灣板橋
    地方法院檢察署檢察官督同法醫師相驗明確，分別製有相驗
    屍體證明書、驗斷書及勘驗筆錄，及法務部法醫研究所鑑定
    書（92）法醫所醫鑑字第1051號函及照片 148幀等在卷足憑
    。
(五)被告辛○○、子○○等人，於上揭時、地肇生交通事故，亦
    有臺北縣政府警察局每日工作紀錄簿影本、道路交通事故現
    場圖、臺灣省臺北縣區車輛行車事故鑑定委員會92年9月5日
    北鑑字第921299號函在卷。另台北縣政府消防局亦認定起火
    原因係行駛中之交通事故引燃，有台北縣政府消防局92年 7
    月29日北消調字第 920029824號函附卷可佐。此外，並有交
    通部公路總局臺北區監理所92年 7月25日之電話傳真單、92
    年度7月29日北監車字第0920040168號、92年 8月4日北監車
    字第0920016966號函、及所附ＳＣＡＮＩＡ牌ＦＲＳＣＡ２
    型式車輛檢驗情形及檢驗紀錄表在卷可參。
二、認定犯罪事實所憑證據之理由：
(一)按大客車尺度除全長、全寬、全高應符合申請牌照時檢驗之
    項目驗標準外，其車身有關安全門、安全窗及其規格、標識
    ，均應符合道路交通安全規則所列之標準，道路交通安全規
    則第39條之1定有明文。被告壬○○為經營大眾交通工具運
    輸之業者，明知上開規定，並能預見如有遭遇車禍或其他緊
    急事故，即有需使用安全門逃生之可能，卻認有其他出入門
    及逃生管道，而無留用安全門之必要，竟對於已改裝之安全
    門上方加裝隔板及座椅，非使用扳手開啟，車上乘客始能自
    安全門處逃生之尊龍大客車，仍予以上路載客營運。加以被
    告壬○○原應注意訓練及教育尊龍公司之駕駛人員熟悉操作
    方式，以便在緊急情況中，始能順利開啟以利乘客逃生，依
    客觀情況並無不能注意之情事，詎其應注意且能注意，疏未
    注意訓練駕駛人員如何開啟安全門，致使該安全門因加裝隔
    板及座椅，且又無人知悉開啟方式的情形下，無法發揮其應
    有之功能，以致本件車禍發生時，車內乘客無從選擇自安全
    門逃生而遭火燒死，被告壬○○之行為自有過失。至被告壬○○另辯稱：系爭尊龍大客車係尊龍公司前任董事長癸○○
    所購買及設計打造車身，伊並未參與設計或車廂內部設施之
    指示，且對駕駛人員有訓練行車安全及緊急應變措施云云，
    被告子○○亦附和其詞，陳稱：尊龍公司有作上開訓練云云
    。惟查，本件車禍發生後，被告子○○下車後，雖有開啟尊
    龍大客車中央廁所小門（即原乘客逃生門），擬自大客車下
    層進入開啟安全門，但仍未能開啟，致乘客未能從安全門處
    逃生，顯見尊龍公司對於駕駛人員有關如何開啟安全門之訓
    練即有不足，被告壬○○身為尊龍公司之董事長，即難辭其
    責。又被告壬○○係於91年4月1日接任尊龍公司之董事長，
    系爭尊龍大客車購買打造時，車內原設有37個座椅，並依規
    定於車身後部中央設有安全門，並經財團法人車輛研究測試
    中心依據「車輛型式安全及品質一致性審驗作業要點」之規
    定審驗合格，以91年10月30日車（91）審字第1895號函，核
    予尊龍公司安審（91）字第1751號車輛型式安全審驗合格證
    明之ＳＣＡＮＩＡ牌ＦＲＳＣＡ２型式車輛。尊龍公司隨即
    於91年12月間向交通部公路總局臺北區監理所申請領牌，經
    交通部公路總局臺北區監理所審核後核發牌照，但於領得前
    開大客車牌照後，即將車內之座椅拆卸，改裝為十九人座，
    並在安全門上加裝隔板後出廠營運使用等情，已為被告壬○○所是認，而上開座位改裝之事，已在被告壬○○接任董事
    長之後，被告對上開違規座位改裝之情，實難諉為不知，縱
    上開座位改裝係出於癸○○之設計及指示施工，然被告壬○○既已接任董事長，為尊龍公司營運之決策者，並明知系爭
    大客車有上開違規且有礙安全逃生之改裝座位情形，仍准予
    加入載客營運，肇致本件車禍時發生多人死亡之結果，被告
    壬○○仍難解免過失之責。
(二)第按汽車行駛時，駕駛人應注意車前狀況，並隨時採取必要
    之安全措施；又按汽車行駛高速公路，在行駛途中，因機件
    故障或其他緊急情況無法繼續行駛時，應滑離車道，在路肩
    上停車待援。滑離車道時，應先顯示方向燈逐漸減速駛進路
    肩，車身或所載貨物突出部分，須全部離開車道。待援期間
    除顯示閃光警示燈外，並在故障車輛後方 50公尺至100公尺
    處設置車輛故障標誌警示之；汽車行駛高速公路，前後兩車
    間應保持適當之行車安全距離，如遇濃霧、濃煙、強風、大
    雨、夜間行車或其他特殊情況時，其安全距離應酌量增加。
    道路交通安全規則第94條、高速公路交通管制規則第14條、
    第6條分別定有明文。經查：
 (1)被告辛○○駕車行駛於高速公路，在行駛途中，因故無法繼
    續行駛時，自應注意顯示閃光警示燈，並在故障車輛後方50
    公尺至 100公尺處設置車輛故障標誌警示往來之車輛。惟查
    ，證人即被告寅○○證稱：「（審判長問：當時自用小貨車
    辛○○是否有在車上？）當時我撞到小貨車時，並沒有人在
    車上，是撞到後才看到辛○○從路肩走過來。走過來時，我
    就問他為何沒有擺事故三角架的標示標誌，也沒有出來指揮
    ，他回答他在車底下用輪子，修理輪子，因為輪子卡住了，
    我就回答說我撞上了，如果你在車輪下面，你應該受傷了啊
    」等語；被告辛○○在原審審理時亦證述：「（李志澄辯護
    人問：當你車子被油罐車撞上後，是否橫停第三車道上？）
    當時我受傷在地上，我的視線被油罐車擋到，蹲在路肩，我
    只知道我的車子往前衝」等語，參以被告辛○○所受之傷勢
    ，即辛○○受有「左鎖骨骨折」之傷害，有診斷證明書在卷
    可佐，倘如辛○○所供，其在駕駛座旁，並面對其自用小貨
    車正拿取三角架警示標誌為真實，此時來車應係在辛○○之
    右側，當被告寅○○之油罐車撞擊時，辛○○理應彈至中內
    車道，傷勢應在右側；而被告辛○○在被撞擊後，人在路肩
    、視線被油罐車擋到、傷勢為左鎖骨骨折等情，堪認被告辛○○確已離開其自用小貨車駕駛座左邊，而至小貨車之右邊
    ，並未即刻拿取駕駛座下方之三角架警示標誌，則被告辛○○在車輛故障後，未即時在故障車輛後方 50公尺至100公尺
    處設置車輛故障標誌警示往來之車輛，肇致本件車禍之發生
    ，即難辭過失之責。
 (2)被告子○○駕駛大客車理應注意車前狀況，並隨時採取必要
    之安全措施等上述道路交通安全規定，而依當時之情狀並無
    不能注意之情事，竟疏未注意辛○○之自用小貨車斜停在中
    外車道，當發現前方停放該自用小貨車時，已緊急煞車不及
    ，致自後追撞辛○○之自用小貨車，尊龍大客車因受此撞擊
    而熄火，其車頭之右前方嚴重凹陷並起火燃燒，以致肇事，
    並致人傷亡，被告子○○應負過失之責甚明。
 (3)被害人郭千儀、潘月霞、林文和、張文炎、蔡美玲、施亞良
    等六人確因本件車禍起火燃燒不及逃生遭火燒死。是被告壬○○、辛○○、子○○之過失行為與被害人等六人之死亡間
    具有相當之因果關係，本件事證已臻明確，被告等人犯行，
    均堪認定。
三、核被告壬○○、子○○及辛○○所為，均係犯刑法第 276條
    第2項之業務過失致死罪。被告等三人以一過失行為觸犯6個
    業務過失致人於死罪名，屬想像競合關係，依刑法第55條前
    段規定，應從一重之刑法第276條第2項之業務過失致死罪處
    斷。被告壬○○有如事實欄所載之科刑及執行情形，有本院
    被告全國前案紀錄表一紙附卷可按，其於刑之執行完畢後，
    5 年內再犯本件有期徒刑以上之罪，為累犯，應依法加重其
    刑。又本件車禍事故發生後，由勤務中心轉來資料未報明肇
    事人姓名，警方前往現場處理時，被告子○○向尚不知為何
    人肇事之警員報明其為肇事人，業經被告供述在卷，復經告
    訴人丙○○證述其曾報警等情，核與卷附臺北縣政府警察局
    每日工作紀錄簿之記載相符，應可信實，認合於自首之要件
    ，是被告子○○應依刑法第62條前段規定減輕其刑。
四、原審就被告子○○部分適用刑法第276條第2項、第55條、第
    62 條前段，罰金罰鍰提高標準條例第1條前段規定，審酌被
    告子○○身為職業駕駛人，其注意能力應較一般人為高，竟
    因疏於注意，而肇車禍，並致人傷亡，且被告子○○受有期
    徒刑之宣告，尚在緩刑期間，其固坦承犯行，然至今仍未與
    被害人家屬和解，及其過失程度等情狀，量處有期徒刑壹年
    ，經核認事用法均無不合，量刑亦屬允當。被告子○○上訴
    意旨認原判決量刑過重云云；公訴人依告訴人請求上訴意旨
    認原判決量刑過輕云云，均就原審法院適法範圍裁量權之行
    使為爭執，且原審量處被告有期徒刑之刑期，已審酌被告子
    ○○之各種犯罪情狀，並無明顯失出，上訴均無理由，應予
    駁回。另原審就被告壬○○、辛○○、寅○○部分予以論罪
    科刑，固非無見，惟查：(一)本案肇事之大客車係由尊龍公
    司前任董事長癸○○所訂購打造及設計改裝座位，被告壬○○僅係接任尊龍公司董事長後，接收該批大客車營業使用，
    已據被告壬○○供明，並經證人丁○○於本院調查時到庭證
    實 (見本院卷100頁以下)，原判決認定係被告壬○○所訂購
    及指示改裝座位，即與事實不符，且被告壬○○於肇事後即
    與全數被害人家屬達成和解，賠償每位被害人家屬 580萬元
    ，並已付清賠償金，原判決猶量處有期徒刑 1年10月之刑，
    似有量刑過重之嫌；(二)被告辛○○於本件車禍發生前已於
    92年 5月27日有定期保養，有保養記錄在卷可按 (見原審卷
    第214頁)，原判決認被告辛○○於行駛高速公路前未妥善保
    養及檢查車輛狀況，尚嫌無據；(三)被告寅○○疏未注意車
    前狀況致有撞及辛○○所駕駛之自用小貨車，固有過失，但
    與本件車禍致生被害人郭千儀等人死亡之間尚無相當因果關
    係（詳如後述），原判決予以被告寅○○論罪科刑，亦有未
    當。被告壬○○上訴意旨否認系爭尊龍大客車為其所訂購及
    改裝，並認原判決量刑過重等語，為有理由；被告辛○○上
    訴意旨，仍執陳詞，否認犯罪，及公訴人依告訴人請求上訴
    意旨認原判決對被告辛○○量刑過輕云云，雖均不足取，惟
    原判決此部分既有可議，應由本院將原判決該部分撤銷改判
    。爰審酌被告壬○○為大眾運輸工具之經營者，應將乘客生
    命身體之安全奉為圭臬，卻為增加營收而改裝車體犧牲乘客
    之逃生設備，導致被害人等 6人因而喪失寶貴之生命，其過
    失程度重大，應予非難，惟其犯後供認無隱，非無悔意，態
    度良好，並與被害人及其家屬達成和解，有93年 4月14日和
    解書、93年 4月23日和解契約書在卷等一切情狀，量處如主
    文第 2項所示之刑；被告辛○○身為職業駕駛人，其注意能
    力應較一般人為高，竟因疏於注意，而肇車禍，並致人傷亡
    ，且至今仍未與被害人家屬和解，及其過失程度等情狀，量
    處如主文第3項所示之刑。
四、公訴意旨另以被告壬○○、子○○及辛○○因前開過失行為
    致告訴人丙○○受有傷害，另涉刑法第284條第2項前段之業
    務過失傷害罪嫌，然查該罪依同法第 287條規定，須告訴乃
    論。而前開部分，茲據告訴人丙○○具狀撤回告訴，且有卷
    附之撤回告訴狀及和解書一份在卷可憑，惟此部分與上揭論
    罪科刑之犯行，具有想像競合之裁判上一罪關係，爰不另為
    不受理之諭知，附此敘明。
貳、被告寅○○被訴部分及被告子○○涉犯遺棄致死罪部分：
一、公訴意旨略以：被告寅○○以駕駛營業大貨車為業，駕駛車
    號2K-637號營業大貨車（以下稱油罐車），沿國道三號北向
    之外側車道行經上揭肇事處，原應注意車前狀況並隨時採取
    必要之安全措施，依當時之情狀並無不能注意之情事，詎其
    應注意，並能注意，竟疏未注意，在 5、60公尺前即已發現
    辛○○之自用小貨車，在前方無其他車輛之狀況下，竟未注
    意辛○○之車輛早已處於停止之狀況，未減速或採取其他安
    全措施，而追撞辛○○之自用小貨車及在車旁之辛○○，致
    辛○○受有左鎖骨骨折、臉部撕裂傷及身體多處擦傷之傷害
    ，辛○○之自用小貨車因受此外力衝撞而滑行至中外車道，
    適為尊龍公司之司機子○○所駕駛車號112-FB營業大客車，
    自後追撞辛○○之自用小貨車，尊龍大客車因受此撞擊而熄
    火，其車頭之右前方嚴重凹陷並起火燃燒，致乘客丙○○自
    車窗玻璃破裂處奮力往下跳躍，致受有左膝挫傷、左腰挫傷
    、雙上肢及左膝擦傷之傷害；郭千儀、潘月霞、林文和、張
    文炎、蔡美玲、施亞良等人均因逃生不及而遭火燒死。另被
    告子○○所駕駛尊龍大客車撞擊辛○○之自用小貨車後，由
    車頭處起火燃燒，子○○未立刻開啟乘客上下車門，亦未告
    知車上乘客逃生方式，即逕行由駕駛座旁邊之安全門逃生。
    而車上乘客郭千儀、潘月霞、林文和、張文炎、蔡美玲、施
    亞良、丙○○等人見火勢猛烈而亟欲逃生，然而因子○○已
    離開該大客車，是以車輛前座之乘客上下車門無法開啟，而
    車內之二處逃生窗之標示及使用方法均以英文書寫，在濃煙
    密佈且不諳操作方式情形下，無法自逃生窗處逃生，除丙○○往車頭方向逃生，並自車窗玻璃破掉處奮力往下跳，致受
    有左膝挫傷、左腰挫傷、雙上肢及左膝擦傷之傷害外，郭千
    儀、潘月霞、林文和、張文炎、蔡美玲、施亞良等人均因不
    及逃生而遭火燒死。因認被告謝金峰涉犯刑法第276條第2項
    、第284條第2項之罪嫌；被告子○○另涉刑法第294條第2項
    遺棄致死罪嫌。
二、按犯罪事實應依證據認定之，無證據不得認定犯罪事實；不
    能證明被告犯罪或其行為不罰者，應諭知無罪之判決，刑事
    訴訟法第154條第2項、第301條第1項定有明文。又認定不利
    於被告之事實，須依積極證據，苟積極證據不足為不利於被
    告犯罪事實之認定時，即應為有利於被告之認定，更不必有
    何有利之證據，最高法院著有30年上字第 816號判例可資參
    照。
三、被告寅○○部分
(一)訊據被告寅○○固不諱言於上揭時地駕車疏未注意車前狀況
    而撞及辛○○所駕駛之自用小貨車，致辛○○受傷等情，惟
    對尊龍大客車內乘客所造成之死傷否認有過失。
(二)按刑法上之過失犯，必其過失行為與結果間，在客觀上有相
    當因果關係始得成立。所謂相當因果關係，係指依一般經驗
    法則，綜合行為當時所存在之一切事實，為客觀之事後審查
    ，認為在一般情形下，有此環境，有此行為之同一條件，均
    可發生同一之結果者，則該條件即為發生結果之相當條件，
    行為與結果即有相當因果關係。反之，若在一般情形下，有
    此同一條件存在，而依客觀之審查，認為不必皆發生此結果
    者，則該條件與結果並不相當，不過為偶然之事實 (偶然之
    原因介入）而已，其行為與結果間即無相當因果關係 (最高
    法院76年台上字第192號判例意旨參照)。經查，本件連環車
    禍之發生應可分3個階段而觀之：(1)被告辛○○因車輛故障
    未即時設置警告標誌致為後方來車所追撞；(二)被告寅○○
    疏未注意車前狀況及減速漫行，致撞及前方故障之自用小貨
    車，使辛○○因而受傷；(三)被告子○○亦疏未注意車前狀
    況自後追撞斜停於中外車道之辛○○所駕駛之自用小貨車，
    使尊龍大客車之車頭嚴重凹陷並起火燃燒，加上大客車上之
    安全門加裝隔板並置放座椅，致難以開啟，使乘客郭千儀等
    人因逃生不及而遭火燒死。是本件被告辛○○、寅○○、子
    ○○對於上開連環車禍之發生均有過失。惟被告寅○○係疏
    未注意車前狀況及減速漫行，撞及前方故障之自用小貨車，
    使辛○○因而受傷，被告寅○○之過失行為與辛○○之受傷
    間即相當因果關係，被告寅○○對辛○○之受傷即難辭過失
    之責。然尊龍大客車上之乘客郭千儀等人死亡及丙○○受傷
    ，乃肇因於被告辛○○於車輛故障後未即時設置警告標誌致
    為後方來車連續追撞，及被告子○○疏未注意車前狀況自後
    追撞斜停於中外車道之自用小貨車，加上尊龍公司擅自改裝
    車內座椅並在安全門上加裝隔板，造成減少逃生機會等複合
    原因所致，應與被告寅○○撞及自用小貨車無必然關係，蓋
    尊龍大客車係撞及自用小貨車而非撞及油罐車，即被告寅○○撞及自用小貨車雖有過失行為，但依客觀之審查，認為不
    必皆發生致尊龍大客車撞及自用小貨車之結果，大客車上乘
    客死傷即係上開複合原因所造成，被告寅○○之過失行為與
    大客車上乘客死傷結果間即無相當因果關係，揆諸前揭說明
    ，在本件車禍中，造成被害人郭千儀等人死亡及被害人丙○○受傷，即難令被告寅○○負過失之責。此外，復查無其他
    積極證據足資證明被告寅○○有過失犯行，被告寅○○此部
    分犯罪即屬不能證明。原審不察，就此部分遽為有罪之判決
    ，容有未洽。公訴人上訴意旨認原判決對被告寅○○量刑過
    輕，非有理由，被告寅○○提起上訴，否認犯罪，為有理由
    ，應由本院將原判決此部分撤銷改判，另諭知被告寅○○無
    罪，用期適法。
(三)公訴意旨另以被告寅○○因前開過失行為致告訴人辛○○受
    有傷害，另涉刑法第284條第2項前段之業務過失傷害罪嫌。
    按案件為告訴乃論之罪，其告訴經撤回者，應諭知不受理之
    判決，刑事訴訟法第302條第 3款定有明文。查刑法第284條
    第2項前段之業務過失傷害罪，依同法第287條規定，須告訴
    乃論。而前開部分，茲據告訴人辛○○於原審審理時當庭以
    言詞撤回其告訴（見原審93年 4月27日審判筆錄第35頁），
    而前開公訴人起訴寅○○所涉刑法第276條第 2項、第284條
    第 2項之罪部分既經判決無罪，如前所述，則此部分與前開
    部分即無裁判上一罪關係，原判決就此部分不另為不受理之
    諭知，亦有未當，應由本院併予撤銷改判，另為不受理之諭
    知。
四、被告子○○涉犯遺棄致死罪部分：
(一)按對於無自救力之人，依法令或契約應扶助、養育或保護而
    遺棄之，或不為其生存所必要之扶助、養育或保護者，處 6
    月以上、 5年以下有期徒刑。因而致人於死者，處無期徒刑
    或7年以上有期徒刑；致重傷者，處3年以上10年以下有期徒
    刑，刑法第 294條定有明文。然此犯罪之成立，除必須行為
    人客觀上積極遺棄、造成場所隔離、消極離去不作為之外，
    尚須有扶助、養育或保護義務之人，主觀上具有遺棄之故意
    ，始足構成。易言之，行為人對於被害客體係無自救力之人
    有所認識，並進而決意將其置於無人可予救助之處，使其生
    命陷入危險狀態之遺棄故意與危險故意，方能構成本罪。合
    先敘明。
(二)被告子○○堅決否認有遺棄致死之犯行，辯稱：「伊撞及自
    用小貨車時，所駕駛之營業大客車因而熄火，車頭右前方嚴
    重凹陷並起火燃燒，乘客上下車門無法開啟，伊因亦此受有
    右臉撕裂傷、右上肢、右下肢約佔體表面積8%之二度燒傷，
    故僅得先行逃生，且無論如何，伊僅能先離開駕駛座，始能
    救助車上乘客，伊並無遺棄故意」等語。經查：該肇事之
    尊龍大客車設有三處出入之車門，一為尊龍大客車右側乘客
    上下車門，業已因撞擊、大客車熄火及起火燃燒，難認可供
    正常使用；其次尊龍大客車左側中央乘客如廁盥洗所使用之
    小門（即原逃生門），可隨意開啟，但僅得從車外進入，或
    自駕駛座旁小徑進入；另在駕駛座旁左側設有駕駛座車門，
    供駕駛人員進出及逃生用，有照片14幀在卷可稽。依前開車
    門之設計以觀，駕駛座旁之小門，顯係供駕駛人員進出或緊
    急逃生之用。而經委託內政部警政署國道公路警察局第六警
    察隊勘驗確認尊龍大客車之撞擊點及起火處，尊龍大客車之
    撞擊點在前方右側靠乘客上下車之車門處，並致駕駛座前方
    整條鐵架向內凹陷，逼近乘客上下車之階梯暨駕駛座座位及
    方向盤，此處燃燒最為嚴重等情，並經被告子○○、壬○○
    供承在卷，復為告訴人丙○○所是認，並有內政部警政署國
    道公路警察局第6警察隊93年3月5日公警國6刑字第93000168
    5 函所附照片28幀在卷可參。堪認被告子○○在與辛○○之
    自用小貨車發生撞擊後，兩車突然起火，火勢已在身前，車
    身前座受擠壓、子○○自身亦遭火灼傷之情況下，依常情甚
    難期待被告子○○仍舊會坐在駕駛座上思索救護乘客方式，
    而其縱身自駕駛座安全門跳出，認僅係為避免任火灼燒之自
    然反應，主觀上並無置乘客於無人可予救助之遺棄故意，應
    可確認。又證人即乘客丙○○於原審審理時證稱：「（審
    判長問：你稱有看到子○○駕駛，你跳出來後他扶著一個女
    孩子到路肩？）是的，當時我已經跳出來了，我也走到路肩
    ，我是看到子○○扶著一位女子從車子左邊走到路肩，當時
    他把那女子放在路肩，後來就對著車子叫，喊著裡面還有很
    多人，要救人，並叫乘客從車頂的氣窗出來。（審判長問：
    除了講話外，是否還有做其他動作？）他（指子○○）還有
    跪在路邊，他一邊跪著，一邊喊著那些話。（審判長問：當
    時看到駕駛有無拿工具去敲車窗玻璃？）是後來看到駕駛（
    指子○○）在旁邊幫忙敲玻璃，工具好像是油罐車駕駛拿的
    。‧‧‧我有看見寅○○、子○○、辛○○都有幫忙去敲打
    車窗。‧‧‧（審判長問：你在跳出來之前，駕駛子○○是
    否有叫乘客疏導，是你跳出來之後對著裡面喊，是否如此？
    ）是的」等語（見原審93年3月9日審判筆錄第18、19頁）。
    又證人即油罐車司機寅○○證稱：「（李志澄辯護人問：發
    生撞擊而且起火後你有無加入救援，有無看到其他被告參與
    救援？）我有跟小貨車司機（指辛○○）就一起跑過去，我
    就回去拿活動扳手，等到我看到尊龍司機（指子○○）時，
    他腳已經受傷不能走路，在路肩坐著。‧‧‧（辯護人問：
    敲窗戶是如何敲的？）是我（指寅○○）與辛○○、子○○
    輪流敲的。（辯護人問：你覺得如何沒有辦法將乘客救援下
    來？）因為車子是密閉的，我們有將車窗敲壞，但是濃霧已
    經燒到後面來了，等我們敲破後，也沒有人在叫喊或敲打的
    跡象。（審判長問：事情發生後，你車子撞到辛○○的自小
    貨車，後來尊龍客運又撞上，這期間有無報警？當時是我看
    到國道救援隊來現場，但救援隊為何會來，我本身不知道，
    但我有聽到尊龍司機有在喊報警、報警。‧‧‧（告訴代理
    人問：有無聽到子○○在喊如何逃生？）他（指子○○）有
    說往後方，也有說往後上方，我有聽到往後上方有安全門」
    等語。（見原審93年3月9日審判筆錄第40、41頁、第43頁至
    46頁）。另證人即自用小貨車司機辛○○證稱：「（李志澄
    辯護人問：起火之後是否有看到子○○、寅○○參與救援？
    ）我都有看到，我開完尊龍客運的行李箱蓋後，我上去看了
    之後，並沒有工具敲打玻璃，我有要跑向油罐車方向，我看
    到油罐車司機拿著扳手過來，油罐車司機敲玻璃好幾下，敲
    到玻璃有裂痕，油罐車司機就跑去後面，似乎要去集結車隊
    求救，我就撿起扳手敲，而當時我的手無力，就請尊龍司機
    先敲，我看到尊龍司機的衣服有燒焦，尊龍司機拿扳手向車
    窗丟兩次，他就往路肩走，因為我的手受傷，我就用手腕勾
    濃煙很大，後來我就敲破一個小洞，濃煙就馬上攛出來，後
    來就敲的更大，但裡面沒有人聲音」等語（見原審93年3 月
    9 日審判筆錄第47頁、第48頁）。堪認被告子○○跳出駕駛
    安全門後，亦投入救援，並要求各方援救，雖車上乘客除自
    己逃生外，無人獲救，但僅係子○○緊急應變能力及救援方
    式是否適當，而與遺棄罪之犯罪構成要件尚屬有間。此外，
    復查無其他積極證據，足資證明被告子○○有何刑法第 294
    條第 2項遺棄致死罪之犯行，此部分自屬不能證明被告犯罪
    ，原審為被告子○○無罪之諭知，核無不合。公訴人就此部
    分上訴意旨猶執陳詞仍指被告子○○仍應成立遺棄致死罪云
    云，非有理由，上訴應予駁回。至被告子○○於原審聲請勘
    驗駕駛之尊龍大客車，以查明肇事時，因撞擊導致車頭部分
    變形，被告無法進入上層客艙，並告知乘客逃生方式乙節。
    查臺灣板橋地方法院檢察署檢察官於本件事故發生時，業已
    前往勘驗，原審復再度委請內政部警政署國道公路警察局第
    六警察隊，確認尊龍大客車之撞擊情形及起火處，有臺灣板
    橋地方法院檢察署履勘筆錄、內政部警政署國道公路警察局
    第六警察隊93年3月5日公警國6刑字第930 0001685函所附照
    片28幀在卷可參。應認事證明確，無再度勘驗之必要，並予
    敘明。
據上論斷，應依刑事訴訟法第368條、第369條第1項前段、第364
條、第299條第1項前段、第301條第1項，刑法第276條第2項、第
55條、第47條、第62條前段，罰金罰鍰提高標準條例第 1條前段
，判決如主文。
本案經檢察官王安明到庭執行職務。
中　　華　　民　　國　　94　　年　　4 　　月　　7 　　日
                  刑事第十七庭審判長法　官  蘇  隆  惠
                                    法  官  施  俊  堯
                                    法  官  林  瑞  斌
以上正本證明與原本無異。
如不服本判決，應於收受送達後十日內向本院提出上訴書狀，其
未敘述上訴之理由者並得於提起上訴後十日內向本院補提理由書
（均須按他造當事人之人數附繕本）。
                                    書記官  周  素  秋
中　　華　　民　　國　　94　　年　　4 　　月　　7 　　日
附錄本案論罪科刑法條全文：
中華民國刑法第276條
因過失致人於死者，處2年以下有期徒刑、拘役或2000元以下罰
金。
從事業務之人，因業務上之過失犯前項之罪者，處5年以下有期
徒刑或拘役，得併科3000元以下罰金。
